臺灣臺北地方法院民事判決　　　　　　　 99年度訴字第729號
原　　　告　北歐大廈管理委員會
法定代理人　吳吟秋
訴訟代理人　許筱欣律師
複代理人　　王照宇律師
被　　　告　林文章
訴訟代理人　林白蘭
訴訟代理人　林建忠
上列當事人間請求清償債務事件，本院於民國100年9月19日言詞
辯論終結，判決如下：
    主  文
原告之訴及假執行之聲請均駁回。
訴訟費用由原告負擔。
    事實及理由
壹、程序方面：
一、管轄權部分：
    按當事人得以合意定第一審管轄法院。但以關於由一定法律
    關係而生之訴訟為限。前項合意，應以文書證之，民事訴訟
    法第24條定有明文。本件被告係北歐大廈區分所有權人，依
    北歐大廈住戶規約第18條第2項規定「有關區分所有權人、
    管理委員會或利害關係人間訴訟時，應以台北地方法院為第
    一審管轄法院。」，本件兩造因使用大廈共用部分之對價而
    涉訟，依前揭規定，本院就本件訴訟自有管轄權，合先敘明
    。
二、原告具有當事人能力：
    原告係北歐大廈區分所有權人會議決議成立、依法向主管機
    關報備，經授權核發機關台北市政府同意備查，並發給報備
    證明，有公寓大廈管理組織報備證明（本院99年度司北調字
    第18號調解卷、下稱調解卷，第13頁）可按，依公寓大廈管
    理條例第38條第1項規定，自有當事人能力。又原告之法定
    代理人原為施景泉，嗣於訴訟中變更為吳吟秋，有原告所提
    變更登記表附卷可稽，並經原告於民國99年4月20日具狀聲
    明由其新法定代理人吳吟秋承受訴訟（本院99年審訴第519
    號卷，下稱審訴卷，第204頁），核無不合，應予准許。
貳、實體方面：
一、原告主張：
  (一)被告係北歐大廈區分所有權人之一，單獨擁有地下室所有權
    。依大廈原始設計竣工圖，地面及地下室均設有停車位，地
    面停車位由全體區分所有權人共有。兩造自85年至89年間協
    商，被告將地下室改設停車場，大廈則提供地面供被告搭建
    昇降機，惟被告須於地下室補償大廈因此減少之5個地面停
    車位。北歐大廈全體區分所有權人與被告間，已成立租賃或
    類似租賃之關係，原告提供相當於5個地面車位之土地，供
    被告架設汽車昇降機，被告則以地下室5個車位之使用收益
    權，作為使用前開土地之對價，兩造關於被告補償原告五個
    地下室停車位、原告收取該五車位管理費之合意，至遲已於
    89 年12月30日形成，被告從未履行契約。90年初地下室停
    車場開始營運後，被告從未將該5個車位交付原告使用收益
    ，反而以身兼管委會主委及業主之便，將5個車位的租金據
    為己有。原告除可依契約關係向被告請求外，尚可依據侵權
    行為請求損害賠償，以及不當得利之規定請求被告返還利益
    。以大樓地面車位每月新台幣（下同）6,000元計算，原告
    每月所受之所害相當於30,000元，原告僅先請求起訴日前5
    年內之收益損害，相當於五年之租金共180萬元。
  (二)98年3月間北歐大廈通過法定程序修訂規約，將該昇降機及
    占用土地規定為公寓大廈管理條例之「約定專用部分」，要
    求被告支付使用汽車昇降機及周邊所占土地之對價，被告應
    受該規約拘束，向原告給付使用對價。縱使大樓竣工圖繪有
    汽車昇降機位置，但因該昇降機使用係全體住戶共有之土地
    ，且僅供被告一人使用，原告自得依據民法有關袋地通行權
    之規定，請求被告給付償金。並聲明：被告應給付原告180
    萬元，及自起訴狀繕本送達翌日起至清償日止按年息百分之
    5 計算之利息，並願供擔保請准宣告假執行。
二、被告抗辯則以：
  (一)原告所提地面車位個數變化過程，與事實不符：北歐大廈地
    面一樓法定停車位僅有8個，原告將大樓畸零地賣給富邦銀
    行以及因違建遭拆除後，導致地面車位減少，被告並未侵占
    大樓車位，反而是管委會侵害被告，在地下室天井上違建加
    蓋，又封閉原應供被告使用汽車昇降台之位置停車。且管委
    會違法增加平面車位，致一樓樓板不堪負荷導致地下室漏水
    ，法院判決應賠償修繕費用壹佰多萬元，經法院多次強制執
    行，管委會一再拖延，為了拒絕支付此修繕費用，故意另起
    名目額外要求被告每月繳交3萬元管理費及180萬元不當得利
    ，同時要求抵銷前揭判決修繕漏水所需負責的費用，實有違
    公道。
  (二)停車昇降台為法定共同使用部分，已經法院判決認定：北歐
    大廈地面停車場屬全體共有人共有，被告亦為該地面停車位
    之共同使用部分共有人之一。依竣工圖所示，地下室有25個
    車位，並有一汽車昇降台位置供地下室車輛進出使用，且為
    唯一通道，經管委會占用並封閉，工務局於85年11月29日拆
    除後，至89年2月始恢復原狀。北歐大廈於89年7月15日召開
    區分所有權人第二次大會討論，同意興建汽車昇降台並將方
    向轉90度，避免與一樓停車場車輛出入衝突，此舉不但未減
    少車位，反而增加一個車位。管委會與被告前已因汽車昇降
    台位置之問題涉訟，前經法院判決（鈞院94年度訴字第728
    號、高等法院96年重上字第348號）三審定讞，認定被告並
    未有無權占用之情事，且設置昇降台乃經過區分所有權人決
    議，縱認該昇降台為共同使用部分、依公寓大廈管理條例第
    9 條第2項但書規定，應認住戶已約定該汽車昇降台由租用
    地下室停車位之人使用，並無不當得利之情事。過去管委會
    將汽車昇降台入口封閉，經工務局要求必須依原規劃使用否
    則開罰，反而是管委會妨礙被告之通行權，原告主張不符合
    民法第787條袋地通行權之支付償金要件。且本大廈由施錦
    泉自行所召開97年度第2次區分所有權人會議決議沒有合法
    性等語。並聲明：原告之訴及假執行之聲請均駁回；如受不
    利判決，願供擔保請准宣告免為假執行。
三、兩造不爭執事項
  (一)北歐大廈之範圍為台北市○○區○○路4段228、230、232號
    建築物（含地下室）及附屬設施。被告為台北市○○路○段
    228之4號1、2層及230號地下樓、232號地下樓之所有權人。
    北歐大廈地下層之主要用途為「防空避難室、停車場、飲食
    店」（見本院調解卷第7頁、被證一）。
  (二)系爭地下室之汽車昇降機所佔位置曾因封閉，而經台北市政
    府工務局於85年11月26日強制拆除（見本院審訴卷第22頁）
    。
  (三)88年8月18日之北歐大廈管理委員會會議記錄（第6屆第7次
    ）記載：「甲、報告事項：三地下室車庫建造：1.業主已決
    定地下室按原使用規定，建停車場。3.因開啟進出大門，以
    及升降機變換方向而致地上損失之車位，由委員會（即原告
    ）與業主（即被告）會同鑑定，所決定補償之車位數，移至
    地下室新建車庫停車，已移至地下車位之管理與繳納管理費
    ，仍由委員會辦理。」。
  (四)89年7月15日之89年度北歐大廈區分所有權人第2次大會會議
    記錄：「乙、討論：三現有小車庫向富邦承租車位至12 月
    31日合約期滿，車位不足一直是本大樓之重大問題，而限於
    空間及法令，增建不易，若付費租用地下室部分空間，由大
    樓設置昇降機（現有昇降機位置）。可停車位若干及租金費
    用計算，須根據業主之意願配合，經雙方評估研究，而後才
    能簽約付諸實施。丙、決議：五車庫不敷分配，應顧及無車
    位之痛苦，租用地下室仍一可行方案，由委員會商請業主林
    文章委員研究推行，請體念大樓住戶之痛苦，允於幫助玉成
    ，並給予優惠租金。」（見調解卷第19～22頁，原證5、6
    ）。
  (五)92年7月24日92年度北歐大廈管理委員會會議記錄（第10屆
    第6次）記載：「決議：三、地下停車場的問題：地下室停
    車場，因亞太公司停止營業，致造成大樓住戶停車不便，管
    委會至為關心，但因地下室屬私人產權，管委會也希望在安
    全、合法、合理的情況下，提供住戶停車，解決大樓住戶停
    車位題。但因管委會與地下室業主仍有部分爭端，如管理費
    的收取、停車塔位置及機械房公有私有的問題，轉向致大樓
    停車位減少等問題，雙方看法差距很大，協調起來備覺艱辛
    ，殷望住戶、有能之士能提供參與協商。」（審訴卷第41頁
    ）。
  (六)第三人年代室內設計工程有限公司等人曾以其為北歐大廈住
    戶之名義，訴請被告就系爭地下室樓梯依竣工圖回復原狀，
    並將被告無權佔用之汽車昇降台遷離，回復原狀後交還該第
    三人及其他共有人。經本院94年度重訴字第728號、台灣高
    等法院96年度重上字第348號判決、最高法院97年度台上字
    第2691號裁定，駁回原告（即第三人年代室內設計工程有限
    公司等人）之訴確定在案（見審訴卷第45至60頁）。
  (七)北歐大廈區分所有權人大會於98年3月間修訂住戶規約，該
    規約第4條第7項載明：「本大廈一樓『汽車升降台』及其前
    方等待區與收費亭部分所在之土地（實際面積以測量為準）
    ，屬共用部分，目前供本大廈地下室所有權人專用，屬公寓
    大廈管理條例第三條第五款之『約定專用部分』，故本大廈
    地下室之所有權人應就其專用該共用部分，給付使用管理費
    予本大廈管委會。」「前開使用管理費之計算，每月至少應
    為本大廈因此短收之停車位數，乘以每一停車位之月管理費
    用（即『短收之停車位數×每一停車位之月管理費』）。該
    費用之計算及收取，授權本大廈管委會執行之。」「於本項
    增訂生效前，前開地下室所有權人專用該共用部分，應繳交
    之使用管理費收取事宜，授權本大廈管委員研議並追討之。
    」「本項依公寓大廈管理條例第23條第2項第1款訂定之。」
    （見調解卷第7至8頁）。
四、本件爭執之要點：
    原告主張：被告係北歐大廈地下層所有權人，自85年至89年
    間兩造陸續協商同意，由大廈提供地面層土地供被告搭建汽
    車昇降機，被告將地下室改設停車場，並以5個停車位之使
    用收益權作為使用前開土地之對價，大廈區分所有權人與被
    告間已成立租賃或類似租賃之法律關係。又98年3月間北歐
    大廈區分所有權人會議修訂大廈住戶規約第4條第7項，將該
    升降機及占用土地約定為公寓大廈管理條例之「約定專用部
    分」，被告應依規約支付使用汽車昇降機及周邊所占土地之
    對價，且該昇降機為地下室唯一對外聯絡之出口，被告應依
    袋地通行權之規定支付償金，惟被告均拒不履行，爰依契約
    、侵權行為、不當得利及袋地通行權等法律關係，提起本訴
    ，請求起訴前五年、每個車位6,000元、每月3萬元計算，相
    當於租金之使用代價共計180萬元及法定利息，惟為被告所
    否認，並抗辯以：系爭地下層為被告單獨所有，原始竣工圖
    即有該汽車昇降台之設置，遭大廈違法封閉占用，經工務局
    指正拆除後，復經區分所有權人會議決定，興建該昇降台並
    轉向，以方便平面停車位進出，亦使車輛能藉由昇降台降至
    地下室停放，足見大廈住戶已約定該昇降台由租用地下室停
    車位之人使用。又之前另有其他住戶因該昇降台之設置與被
    告涉訟，經法院判決三審定讞，認定被告並未有占用或不當
    得利之情事，並聲明：駁回原告之訴等語。是兩造之爭點厥
    為：
  (一)系爭汽車昇降台及占用之土地（下稱「汽車昇降台部分」）
    之性質為何？北歐大廈區分所有權人是否已決議通過該部分
    為「約定專用部分」並載明於規約？亦即北歐大廈住戶規約
    第4條第7項之效力為何？
  (二)北歐大廈區分所有權人與被告間就汽車昇降台部分是否已成
    立租賃契約或類似租賃之法律關係？北歐大廈區分所有權人
    是否決議被告設置系爭汽車昇降台需支付租金或使用代價？
  (三)原告是否可主張適用或類推適用民法「袋地通行權」之規定
    而請求被告支付償金？
    茲分別論述如下。
五、得心證之理由：
  (一)系爭汽車昇降台及占用之土地（下稱「汽車昇降台部分」）
    之性質為何？北歐大廈區分所有權人是否已決議通過該部分
    為「約定專用部分」並載明於規約？亦即北歐大廈住戶規約
    第4條第7項之效力為何？
  1.查本件系爭汽車昇降台部分，現為東西向，占用臺北市○○
    區○○段四小段13地號5平方公尺、占用14地號17平方公尺
    ，業經另案（即本院94年度重訴字第728號）已測量且兩造
    均不爭執之台北市大安地政事務所95年5月22日土地複丈成
    果圖附卷可參（本院卷(一)第313頁），並經本院會同兩造至
    現場履勘，製有勘驗筆錄在卷可稽（本院卷(二)第252頁）。
    而系爭大樓之原始竣工圖（本院卷(一)第229～230頁）及建築
    改良物平面圖謄本（本院卷(二)第26-27頁），其上標示之汽
    車昇降台之方向與面積雖與現況不同，然此係因北歐大廈區
    分所有權人決議通過所致（詳後述）。惟首先需確認該汽車
    昇降台部分之法律性質及其使用狀況，經查：依前揭建築改
    良物平面圖謄本所示，地下室屬於公共設施者，包括：「地
    下室汽車昇降台」、「地下室電梯及樓梯間」、「地下室機
    房及樓梯間」，共計81.18平方公尺，足見系爭汽車昇降台
    確實屬於公共設施之一部分，與其他機房、樓梯間等性質相
    同，均供公共使用，而其餘地下室所有權共計1383.36平方
    公尺則為被告單獨所有。該汽車昇降台既係連貫平面及地下
    室之機械設施，必然同時占用地下室及地面層之特定位置，
    就其座落地下室之位置而言，雖在被告單獨所有之範圍內，
    然其性質既為公共設施，亦即與樓梯間及機房等功能相同，
    屬於「共用部分」：即「公寓大廈專有部分以外之其他部分
    ，而供共同使用者。」（公寓大廈管理條例第3條第4款）。
    而就汽車昇降台占用一樓地面層部分，該位置在大樓之平面
    停車位出入口處，該地面層本亦屬「共用部分」，所有權屬
    於全體區分所有權人共有，此亦可由原始竣工圖一樓平面圖
    （本院卷(一)第230頁）之標示可證。足見系爭汽車昇降台所
    占用之土地，無論是平面層或地下一樓，均非個人專有部分
    ，使用上亦無獨立性，其性質確係屬於「共用部分」。原告
    主張地下室自始屬被告一人所有，該升降機所佔位置，係屬
    「約定專用部分」之性質，被告竟將該部分視為公共設施等
    共用部分，無異使全體住戶為其單獨專用之設施付費云云，
    惟地下室雖為被告單獨所有，並不當然因此致使該昇降台所
    佔之位置成為「約定專用部分」。正如同每一樓層之公共梯
    間、樓梯、機房等共用部分，有其使用方法及設置目的，當
    然不會因為座落位置在某區分所有權人專有部分，而引伸出
    該部分即為「約定專用部分」之結論。
  2.再按「約定專用部分：公寓大廈共用部分經約定供特定區分
    所有權人使用者。」、「規約除應載明專有部分及共用部分
    範圍外，下列各款事項，非經載明於規約者，不生效力：一
    、約定專用部分、約定共用部分之範圍及使用主體。二、各
    區分所有權人對建築物共用部分及其基地之使用收益權及住
    戶對共用部分使用之特別約定。」公寓大廈管理條例第3條
    第5款、第23條第2項分別定有明文。「住戶對共用部分之使
    用應依其設置目的及通常使用方法為之。但另有約定者從其
    約定。」，「前二項但書所約定事項，不得違反本條例、區
    域計畫法、都市計畫法及建築法令之規定」，同條例第9條
    第2項、第3項定有明文。又按，「共用部分及其相關設施之
    拆除、重大修繕或改良，應依區分所有權人會議之決議為之
    。」同條例第11條亦定有明文。原告主張系爭汽車昇降台為
    「約定專用部分」，專供地下室所有權人即被告使用，自應
    付費云云，雖據其提出歷次區分所有權人會議及管理委員會
    會議紀錄為憑（原證4、5、6、7，調解卷第16-24頁），經
    查：系爭汽車昇降台部分，於85年間遭北歐大廈管理委員會
    封閉作為平面停車場使用，85年11月15日經台北市政府工務
    局下令公告拆除，亦為兩造不爭之事實。北歐大廈隨即於89
    年7 月15日召開區分所有權人第二次大會討論：「現有小車
    庫向富邦承租車位至12月31日合約期滿，車位不足一直是本
    大樓之重大問題，而限於空間及法令，增建不易，若付費租
    用地下室部分空間，由大樓設置昇降機（現有昇降機位置）
    ，可停車位若干及租金費用計算，須根據業主之意願配合，
    經雙方評估研究，而後才能簽約付諸實施。」並決議：「車
    庫不敷分配，應顧及無車位之痛苦，租用地下室乃一可行方
    案，由委員會商請業主林文章委員研究推行，請體念大樓住
    戶之痛苦，允於幫助玉成，並給予優惠租金」（調解卷第22
    頁），原告即於89年7月29日召開第9屆第1次管理委員會，
    討論：「停車位不敷分配，請地下室業主改設租用收費，配
    合解決」，並決議：「六、停車問題：1.地下室業主原欲配
    合大樓增建車庫案，但以法令所限，增建案無法達成，王教
    授等委員希望地下室業主盡快實現做停車場，業主提議汽車
    升降台換向問題，入口南北向可改為東西向，如此與原有車
    道不致相互干擾，大樓已同意業主可改東西向。2.若因入口
    所占地上之車位可移至地下停車，仍應比照大樓標準繳費給
    地下室業主。3.地下室業主全權負責依計劃興建地下停車場
    ，請委員會給予必要之事務支援」（調解卷第28頁），足見
    系爭汽車昇降台部分原遭管委會封閉，因工務局下令拆除，
    區分所有權人會議始決議將被告所有之地下室改為停車場使
    用，被告因而設置汽車昇降台，況原核准之竣工圖即有汽車
    升降台之設置，且其興建既係由區分所有權人會議決定，被
    告並無無權占用之情事，大廈其餘區分所有權人曾以此為由
    訴請被告拆除系爭汽車昇降台、並返還不當得利等，業據本
    院94年度重訴字第728號、台灣高等法院96年度重上字第348
    號判決、最高法院97年度台上字第2691號裁定（下稱前案）
    ，駁回確定。亦即依前案判決結果，被告並未占用大樓土地
    ，系爭汽車昇降台設置之位置、方向與面積，均按公寓大廈
    管理條例第11條之規定，依區分所有權人會議及管理委員會
    決議而設，況且大會決議將昇降台轉向之目的，係期望被告
    能夠經營地下室停車位，並提供地下室停車位供大樓住戶優
    先使用，歷次北歐大廈區分所有權人決議之內容，僅有確認
    該位置及轉向，並未將其性質由「共用部分」變更為「約定
    專用部分」，亦無「被告需支付費用」之決議或合意，原告
    此部分主張，即與事實不符。
  3.原告復主張區分所有權人會議於98年3月間依據法定程序修
    訂規約，將該昇降機及占用土地約定為公寓大廈管理條例之
    「約定專用部分」，要求被告支付使用之對價云云。按，依
    公寓大廈管理條例第23條第1項及第2項規定，「約定專用部
    分」需載明於規約，方生效力，前已述明。足見北歐大廈之
    共用部分，若經決議通過為約定專用部分，以及使用收益權
    等特別約定，仍須經載明於住戶規約始生效力。然若該事項
    已有法令明文規定者，亦不得逕自以訂定或修改規約為名，
    為違反法令之決議。觀諸北歐大廈98年3月28日所召集之97
    年度第二次區分所有權人會議紀錄，議題二（本院卷(二)第
    143 頁），雖係「規約修正案」，然其標題係針對召集會議
    之門檻比例過高問題提出修正，決議內容雖有：「總幹事宣
    讀擬修正規約之條文內容（詳會議資料-現行北歐大廈住戶
    規約與公寓大廈管理條例條文對照表」）等字句，惟該修正
    詳細條文字句未見於會議記錄內。縱依據原告提出之北歐大
    廈住戶規約第4條第7項內容：「本大廈一樓『汽車升降台』
    及其前方等待區與收費亭部分所在之土地（實際面積以測量
    為準），屬共用部分，目前供本大廈地下室所有權人專用，
    屬公寓大廈管理條例第3條第5款之『約定專用部分』，故本
    大廈地下室之所有權人應就其專用該共用部分，給付使用管
    理費予本大廈管委會。」、「前開使用管理費之計算，每月
    至少應為本大廈因此短收之停車位數，乘以每一停車位之月
    管理費用（即『短收之停車位數×每一停車位之月管理費』
    ）。該費用之計算及收取，授權本大廈管委會執行之。」、
    「於本項增訂生效前，前開地下室所有權人專用該共用部分
    ，應繳交之使用管理費收取事宜，授權本大廈管委員研議並
    追討之。」、「本項依公寓大廈管理條例第23條第2項第1款
    訂定之。」（見調解卷第7至8頁），適足以證明北歐大廈區
    分所有權人會議逕自以修改規約之方式，將系爭汽車昇降台
    部分視為「約定專用部分」，並認定被告需付費作為使用土
    地之代價。惟依據公寓大廈管理條例第7條第2、5款規定，
    下列共用部分不得為約定專用之範圍：「連通數個專有部分
    之走廊或樓梯，及其通往室外之通路或門廳」、「其他有固
    定使用方法，並屬區分所有權人生活利用上不可或缺之共用
    部分」，系爭汽車昇降台為地下室唯一出入口，除此之外，
    別無其他方式可供汽車出入，足見此為地下室專有部分通往
    室外之通路，亦為所有權人生活利用上不可或缺之共用部分
    ，依法自不得作為約定專用部分。北歐大廈區分所有權人會
    議對於不得約定為專用部分之汽車昇降台，縱使在規約上記
    錄為「約定專用部分」，亦與前揭規定不符，自不生效力。
  4.又縱使該汽車昇降台部分經區分所有權人決議逕自更改為「
    約定專用部分」，依公寓大廈管理條例第56條第1項規定：
    「公寓大廈之起造人於申請建照執照時，應檢附專有部分、
    共用部分、約定專用部分、約定共用部分標示之詳細圖說及
    規約草約。」，而依同條例第33條第3款「依第56條第1項規
    定成立之約定專用部分變更時，應經使用該約定專用部分之
    區分所有權人同意。但該約定專用顯已違反公共利益，經管
    理委員會或管理負責人訴請法院判決確定者，不在此限。」
    ，徵諸前揭法條意旨，約定專用部分之變更，亦需經該部分
    區分所有權人同意。本件系爭汽車昇降台部分，於起造時即
    屬公共設施共用部分，而其設置之目的並未違反公共利益，
    若區分所有權人會議以決議將該部分變更為約定專用部分，
    亦需經該部分之所有權人即被告之同意，惟被告自始至終就
    該昇降台使用之狀況，並未有不符合其設置目的或違反其使
    用方法之情事，亦未表示同意變更為「約定專用部分」，則
    該次會議通過修正規約，顯然違反公寓大廈管理條例之規定
    ，難認已生效。再查，原告所提決議議題三之內容，與公寓
    大廈管理條例第23條第2項第1款之規定無關，蓋該議題乃是
    有關地下室「回復原狀」修繕費分攤款討論案。就其實質內
    容應是指本院96年北訴字第12號（審訴卷第66頁），被告與
    管委會間就地下室漏水、採光井部分之修繕費用爭訟事件，
    管委會本應依該判決給付被告修繕費用，惟該決議內容逕自
    認定被告過去無償使用汽車昇降台，應補償大樓所減收之車
    位管理費，並由此費用主張抵銷云云，亦屬不生效力之決議
    事項，足見北歐大廈住戶規約第4條第7項之規定，顯然違反
    公寓大廈管理條例之立法意旨，不生效力。原告主張系爭汽
    車昇降台部分已經載明於規約，為「約定專用部分」、且被
    告需付費，自無理由。
  (二)北歐大廈區分所有權人與被告間就汽車昇降台部分是否已成
    立租賃契約或類似租賃之法律關係？北歐大廈區分所有權人
    是否決議被告設置系爭汽車昇降台需支付租金或使用代價？
  1.原告主張由大廈提供相當於5個地面車位之土地，供被告設
    置汽車昇降機，被告則以地下室5個車位之使用收益權，作
    為使用前開土地之對價，兩造關於前揭合意，至遲已於89年
    12月30日形成，雖據其提出85年至89年歷次管理委員會之會
    議記錄為憑（原證4、5、6、7，調解卷第16-24頁），惟查
    ：系爭汽車昇降台部分之性質，屬於「共用部分」，已如前
    述，原告為大廈之管理委員會，是否有權擅自將全體所有權
    人共有之「共用部分」為出租或類似出租之行為？依公寓大
    廈管理條例第36條規定管理委員會之職務範圍，僅限於區分
    所有權人會議決議之事項，以及共用部分之一般修繕維護改
    良等，自無從取代區分所有權人為共有物之處分及收益之餘
    地。況前揭管委會會議記錄，縱使有「昇降機變換方向而致
    地上損失車位」、「所決定補償之車位數，移至地下室新建
    車庫停車，已移至地下車位之管理與繳納管理費，仍由委員
    會辦理」（調解卷第20頁）等紀錄，亦僅為管委會作成之建
    議，並非區分所有權人會議之結論。況且原告及大廈區分所
    有權人對系爭汽車昇降台之性質，有所誤解，亦即該平面及
    地下層，依建築法規或原始之設置功能，均屬於共用部分，
    無庸通過區分所有權人決議變更或提案，該部分本歸屬於汽
    車昇降台使用，原告依據前揭管委會記錄，主張大廈區分所
    有權人以「一樓平面部分」與被告之「地下室部分」已為交
    換補償之合意，有達成所謂「出租」或「類似出租」之契約
    云云，惟就意思表示之主體（原告僅為管理委員會）、客體
    （汽車昇降台之性質）、內涵（出租或補償）等，均未符合
    法律或契約之規定，自無從認定區分所有權人與被告間有所
    謂「原告以平面土地位置提供被告設置汽車昇降台、雙方合
    意以地下室5個車位之收益為補償」之情事。
  2.原告復主張兩造至遲已於89年12月30日形成前揭合意云云，
    惟依照北歐大廈管委會92年度第十屆第四次、第六次會議記
    錄所示（本院卷(一)第185頁、審訴卷第42頁），對於汽車昇
    降台轉向問題，管委會仍持「轉向影響5個停車位、被告需
    補償」之意見，惟並未達成結論或協議，且第六次會議反而
    再次確認：「『轉向』係由管委會通過，且費用由地下室收
    取，管委會尊重會議記錄」等論點。足見至92年間，被告與
    大廈區分所有權人間，就該系爭汽車昇降台問題，仍未獲得
    「由被告補償5個車位租金」之合意。是原告主張大廈區分
    所有權人與被告間就升降機設置所使用之土地已成立租賃契
    約或類似租賃關係之契約，即屬無據，其主張被告未依約履
    行而應負債務不履行之損害賠償責任，自無理由，應不准許
    。而無論被告是否收取地下室停車位之租金，均不構成不當
    得利或侵害原告權利之事，原告此部分之主張，亦無所據。
  (三)原告是否可主張適用或類推適用民法「袋地通行權」之規定
    而請求被告支付償金？
    原告主張地下室係被告私人使用，因無連外通路，而在全體
    住戶共有共用之土地上搭建汽車昇降台，應類推適用民法袋
    地通行之規定，原告有權請求被告給付相當於租金之償金云
    云，並提出之最高法院84年台上字第1474號民事判決為據。
    惟查：前揭最高法院判決之事實係因地下建物一、二樓經拍
    賣結果致所有人不同，地下二樓停車場對外並無適宜之聯絡
    可資為通常之使用，因而發生類似相鄰關係袋地通行權之問
    題。本件被告為地下室單獨所有權人，系爭停車昇降台一樓
    及地下室占用土地部分，在系爭大廈之原始起造圖及竣工圖
    上均已標示為「汽車昇降台」屬公共設施之共用部分，且該
    昇降台設置、面積及轉向，均經過大廈區分所有權人會議決
    議通過，與公寓大廈管理條例第11條規定相符，被告並無執
    意設置該汽車昇降台致侵占大廈共有人之土地，且該使用方
    式及設置目的，均依通常使用方式為之，並無侵害他人權益
    或妨礙公共利益，符合公寓大廈管理條例第9條第2項之立法
    意旨，況被告亦為大廈共有人之一，對於一樓平面之共有部
    分，亦有權依其應有部分為使用，本件自無適用或類推適用
    民法袋地通行權相關規定之餘地，原告主張被告應支付相當
    於租金之償金，即無所據，應予駁回。本件兩造及其他住戶
    間就此汽車昇降台之爭執，已涉訟多年，起因乃係對於該昇
    降台之座落位置及法律性質之定位有所誤解，惟綜觀本大廈
    歷次管委會及區分所有權人會議，其目的均為解決住戶需求
    停車位之困窘，而謀求兩造利益平衡及物盡其用之努力，被
    告既為地下室單獨所有權人，也因應需求將地下室設置停車
    場，兩造既已協議將汽車昇降台轉向以獲得使用上之便利性
    ，實可再度協商，就該停車位之租用、車主行進之路線、共
    用設備之改良、連貫一樓及地下室之樓梯門廊等處，尋求共
    利共榮之使用方式，俾以提升大廈之價值並兼顧住戶之生活
    安全，「遠親不如近鄰」之俗諺，亦為現代法律生活不可或
    缺之觀念所在。
  (四)綜上所述，系爭汽車昇降台所占用之平面及地下室土地，既
    均屬公寓大廈管理條例規範之「共用部分」，且該範圍及設
    施亦為原始起造圖及竣工圖所標示之「汽車昇降台」位置，
    曾因違法封閉而遭工務局拆除後，經北歐大廈區分所有權人
    會議決議恢復搭建及轉向，以方便車輛進出地下室停車位及
    平面停車位之進出，被告並非侵占大廈之共有土地，自無所
    謂侵權行為之情事。而原告提出之區分所有權人會議紀錄，
    均未能證明被告有同意支付「使用土地」之代價以換取興建
    停車昇降台，被告與原告或大樓住戶間就此亦未成立租賃或
    類似租賃關係之契約，被告自無債務不履行應負賠償責任之
    或侵占停車位租金之情事。而原告主張依據北歐大廈於98年
    間修改之住戶規約第4條第7項規定，被告應支付汽車昇降台
    部分之使用管理費，然該規約之修正變更因不符合公寓大廈
    管理條例之規定，致不生效力，被告自無給付之義務。又
    本件土地使用現況與民法所規定之袋地通行權不同，原告主
    張類推適用民法第787條規定，被告應支付償金，亦無理由
    。是原告依據契約、侵權行為、不當得利及袋地通行權等規
    定，請求被告給付起訴前5年、每月3萬元、相當於5個車位
    之停車費用共計180萬元，及自起訴狀繕本送達翌日起至清
    償日至按年息百分之五計算之利息，均無理由，應予駁回。
    原告之訴既經駁回，其假執行之聲請亦失所依附，應併予駁
    回。
六、本件為判決之基礎已臻明確，原告雖主張89年7月29日管委
    會會議記錄不實、並提出聲明書及聲請簽名之證人到庭證述
    ，惟該次會議日期距今已遠，經審酌數位證人之證詞互核以
    對，仍有陳述不一、記憶未明之情況，而依兩造提出後續之
    書面會議記錄，均足以就該爭點為認定，本院經審酌後仍未
    能獲得有利於原告主張之心證。而兩造其餘之攻擊或防禦方
    法及證據，經本院斟酌後，認為均不足以影響本判決之結果
    ，亦與本案爭點無涉，自無逐一詳予論駁之必要，併此敘明
    。
七、結論：本件原告之訴為無理由，依民事訴訟法第78條，判決
    如主文。
中    華    民    國   100    年    10    月    24    日
                  民事第四庭    法  官  張瑜鳳
以上正本係照原本作成
如對本判決上訴，須於判決送達後20日內向本院提出上訴狀。如
委任律師提起上訴者，應一併繳納上訴審裁判費。
中    華    民    國   100    年    10    月    24    日
                                書記官  周小玲